【裁判字號】    97,訴,598
【裁判日期】    971113
【裁判案由】    分割共有物
【裁判全文】
臺灣彰化地方法院民事判決  97年度訴字第598號
原      告  丙○○
訴訟代理人  李淵源律師
被      告  戊○○○
            乙○○
            丁○○
            甲○○
上列當事人間請求分割共有物事件，本院於民國97年10月30日言
詞辯論終結，判決如下：
    主  文
被告戊○○○應就被繼承人姚水枝即柯水枝遺留坐落彰化縣伸港
鄉○○○段汴頭小段六０一地號、地目建、面積一千零三十三平
方公尺之土地應有部分三分之一，辦理繼承登記。
兩造共有坐落彰化縣伸港鄉○○○段汴頭小段六０一地號、地目
建、面積一千零三十三平方公尺土地應分割如彰化縣和美地政事
務所於民國九十七年十月八日繪製之土地複丈成果圖（如附圖）
所示：編號Ａ、B部分，面積各二百零四平方公尺、八十平方公
尺，分歸姚水枝繼承人即被告戊○○○取得；編號Ｃ部分，面積
八十一平方公尺，分歸被告丁○○取得；編號Ｄ部分，面積九十
三平方公尺，分歸被告甲○○取得；編號Ｅ部分，面積二百八十
一平方公尺，分歸被告乙○○取得；編號Ｆ部分，面積一百一十
四平方公尺分歸原告丙○○取得；編號Ｇ部分，面積一百八十平
方公尺，分歸兩造共同取得，並按如附表所示應有部分比例保持
共有，供作道路使用。被告乙○○應分別給付被告丁○○新台幣
參萬玖仟貳佰元；給付被告甲○○新台幣伍仟陸佰元；給付原告
丙○○新台幣貳拾壹萬貳仟捌佰元。
訴訟費用由兩造各按如附表所示比例負擔。
    事實及理由
一、被告戊○○○未於最後言詞辯論期日到場，核無民事訴訟法
    第386條各款所列情形，爰依原告之聲請，由其一造辯論而
    為判決。
二、原告主張：系爭土地為原告與被告乙○○、丁○○、甲○○
    等及原共有人姚水枝即柯水枝所共有，應有部分如附表所示
    。兩造就系爭土地並無不分割期限之約定，亦無因物之使用
    目的不能分割之情形，惟兩造間無法達成協議為分割，為此
    請求裁判分割。本件依彰化縣和美地政事務所於民國九十七
    年十月八日繪製之土地複丈成果圖（如附圖）所示分割方案
    後，被告乙○○分配面積增加92平方公尺，原告及被告丁○○、被告甲○○分配面積分別減少76、14、2平方公尺，被
    告乙○○應依系爭土地公告現值每平方公尺2,800元，各補
    償原告、被告丁○○、被告甲○○212,800元、39,200元、
    5,600元。又系爭土地原共有人姚水枝即柯水枝（原名姚水
    枝於民國12年10月24日更名為柯水枝）於33年12月10日死亡
    ，被告戊○○○為其繼承人，迄今均未辦理繼承登記，爰併
    請求被告戊○○○就被繼承人姚水枝即柯水枝遺留系爭土地
    應有部分辦理繼承登記。並聲明：(1)被告戊○○○應就被繼
    承人姚水枝即柯水枝遺留坐落彰化縣伸港鄉○○段汴頭小段
    601地號、地目建、面積1,033平方公尺土地、應有部分3分
    之1，辦理繼承登記。(2)兩造共有坐落彰化縣伸港鄉○○○
    段汴頭小段601地號、地目建、面積1,033平方公尺土地，請
    准依如附圖所示方案分割。(3)訴訟費用由兩造按應有部分比
    例負擔。
三、被告答辯：
  (一)被告、被告丁○○、被告甲○○部分：伊等同意依附圖所示
    之分割方案分割，並同意被告乙○○依系爭土地公告地價分
    別補償原告丙○○、被告丁○○、被告甲○○各212,800元
    、39,200元、5,600元。並同意原告之主張及聲明。
  (二)被告戊○○○部分：其經合法通知而未於言詞辯論期日到場
    ，亦未提出書狀為答辯或爭執。
四、本院之判斷：
  (一)原告主張系爭土地為原告與被告乙○○、丁○○、甲○○、
    被告戊○○○之父姚水枝即柯水枝等人共有，應有部分各如
    附表所示，且共有人間就上開系爭土地，無不分割期限之約
    定，亦無因物之使用目的不能分割之情形，惟無法協議分割
    ，及共有人姚水枝於33年12月10日死亡，由其繼承人即被告
    戊○○○繼承，但迄今尚未辦理繼承登記等事實，業據其提
    出土地登記謄本、繼承系統表及戶籍謄本為證，亦為被告兼
    被告丁○○、被告甲○○訴訟代理人乙○○所不爭執，被告
    戊○○○未到場陳述，亦未提出書狀為答辯或爭執。堪信原
    告前揭主張為真實。
  (二)按各共有人，得隨時請求分割共有物，但因物之使用目的不
    能分割或契約訂有不分割之期限者，不在此限，又共有物之
    分割，依共有人協議之方法行之，分割之方法，不能協議決
    定者，法院得因任何共有人之聲請，命為下列之分配：(1)以
    原物分配於各共有人；(2)變賣共有物，以價金分配於各共有
    人，且以原物為分配時，如共有人中，有不能按其應有部分
    受分配者，得以金錢補償之，民法第823條第1 項、第824條
    分別規定甚明。從而，原告為系爭土地之共有人，依上開規
    定，以其他共有人為共同被告，請求裁判分割系爭土地，要
    無不合，應予准許。
  (三)按因繼承、強制執行、公用徵收或法院之判決，於登記前已
    取得不動產物權者，非經登記，不得處分其物權，民法第75
    9 條定有明文。又分割共有物，性質上為處分行為，依民法
    第759 條規定，共有不動產之共有人中有人死亡時，於其繼
    承人未為繼承登記以前，固不得分割共有物。惟原告如於本
    件訴訟中，請求已死亡之共有人之繼承人辦理繼承登記，並
    合併對繼承人及其餘共有人為分割共有物之請求，不但符合
    訴訟經濟原則，亦與民法第759條規定之旨趣無違，最高法
    院69年臺上字第1012號判例意旨參照。查系爭土地原共有人
    姚水枝即柯水枝，已於起訴前死亡，有戶籍謄本在卷可查，
    其應有部分由繼承人即被告戊○○○繼承，惟其尚未辦理系
    爭土地之繼承登記，有土地登記謄本在卷可查，原告請求分
    割系爭土地，先請求上開被告就系爭土地共有人姚水枝即柯
    水枝遺留系爭土地之應有部分3分之1，辦理繼承登記，尚無
    不合，應予准許。爰判決如主文第1項所示。
  (四)查系爭土地之地目：建、使用分區：鄉村區、使用地類別：
    乙種建築用地，地形成不規則多邊形，目前有部分共有人之
    建物多棟坐落系爭土地上，除既成道路外，四周無其他通路
    可供通行等情，業經本院囑託彰化縣和美地政事務所派員會
    同勘測屬實，製有勘驗筆錄、土地複丈成果圖（現況圖）在
    卷可稽。本院依據上情審酌兩造利益、使用現況及系爭土地
    整體利用價值觀之，原告所提之分割方案即彰化縣和美地政
    事務所97年10月8日繪製之複丈成果圖（如附件）之分割方
    法，對於兩造所分得之土地，大體符合彼等使用之現況，未
    見對兩造有何特別不利之處，此方案亦經到庭被告乙○○、
    丁○○、甲○○等人於本院表示同意，是本件以如附圖為分
    割方法，尚無不妥，自屬允當。又分割共有物之訴，以原物
    為分配時，如共有人中，有不能按其應有部分受分配者，得
    以金錢補償之，民法第824條第3項定有明文。經查，系爭土
    地依附圖所示方案分割結果，因被告乙○○分割後增加92平
    方公尺，原告丙○○、被告丁○○、被告甲○○未能依其應
    有部分比例分得土地，各減少面積76、14、2平方公尺之土
    地，彼等於本院表示願依系爭土地公告現值為新台幣2,800
    元為補償之計算依據，有土地登記謄本可稽，本院認為上開
    計算基準，既為上開共有人同意，自無不妥，應予採納，故
    被告乙○○應分別給付原告丙○○、被告丁○○、被告甲○○212,800元、39,200元、5,600元，以補償分配土地不足之
    部分，爰判決如主文第二項所示。
五、本件事證已臻明確，兩造其餘之攻擊或防禦方法及事證，經
    本院詳加審酌後，核與本件判決結果不生影響，爰不再逐一
    論列，附此敘明。
六、訴訟費用負擔之依據：民事訴訟法第78條、第80條之1、第
    85 條第1項但書。
中    華    民    國    97    年    11    月    13    日
                    民事第二庭    法  官  張德寬
一、附圖：彰化縣和美地政事務所97年10月8日繪製之系爭土地
    複丈成果圖。
二、附表：
┌──┬────┬────┬─────┐
│編號│共有人  │應有部分│訴訟費用負│
│    │        │比例    │擔比例    │
├──┼────┼────┼─────┤
│ 1  │丙○○  │  2/9   │   2/9    │
├──┼────┼────┼─────┤
│ 2  │姚水枝即│  1/3   │   1/3    │
│    │柯水枝之│        │          │
│    │繼承人黃│        │          │
│    │柯玉麗  │        │          │
├──┼────┼────┼─────┤
│ 3  │乙○○  │  2/9   │   2/9    │
├──┼────┼────┼─────┤
│ 4  │丁○○  │  1/9   │   1/9    │
├──┼────┼────┼─────┤
│ 5  │甲○○  │  1/9   │   1/9    │
└──┴────┴────┴─────┘
以上正本係照原本作成。
如對判決上訴，應於判決送達後20日內向本院提出上訴狀。
中    華    民    國    97    年    11    月    17    日
                                書記官  魏淑美


司法院資訊處製作；財團法人民間司法改革基金會備份。
